臺灣高等法院刑事判決　　　　　　　　　　　　　九十三年度上易字第一四三三號
　　上　訴　人　臺灣基隆地方法院檢察署檢察官
　　被　　　告　甲○○
右上訴人因被告竊盜案件，不服臺灣基隆地方法院九十三年度簡上字第三四號，中華
民國九十三年五月二十七日第一審判決（聲請簡易判決處刑書案號：臺灣基隆地方法
院檢察署九十三年度偵字第八八八號），提起上訴，本院判決如左：
    主  文
上訴駁回。
    理  由
一、公訴即原聲請簡易判決處刑意旨略以：被告甲○○於民國九十三年二月二十三日
    上午十時許，駕駛車牌一一五七─ＧＺ號自用小貨車，行經臺北縣瑞芳鎮○○路
    一五八號瑞三煤礦廠房時，見該廠房無人看管，竟萌生為自己不法所有之意圖，
    徒手竊取置放在該廠房內之捲揚機心二個、螺絲鋼板乙個，得手後，旋將之藏放
    在前開自用小貨車內，擬伺機變賣出售以牟利。因認被告涉犯刑法第三百二十條
    第一項之竊盜罪嫌云云。
二、按犯罪事實應依證據認定之，無證據不得認定其犯罪事實；又不能證明被告犯罪
    者，應諭知被告無罪之判決，刑事訴訟法第一百五十四條第二項、第三百零一條
    第一項分別定有明文。而事實之認定，應憑證據，如未發現相當證據或證據不足
    以證明，自不能以推測或擬制之方法，為裁判基礎（最高法院四十年臺上字第八
    六號判例）。再認定不利於被告之事實，須依積極證據，苟積極證據不足為不利
    於被告事實之認定時，即應為有利於被告之認定，更不必有何有利之證據（最高
    法院三十年上字第八一六號判例）；又所謂「積極證據足以為不利被告事實之認
    定」係指據為訴訟上證明之全盤證據資料，在客觀上已達於通常一般之人均不致
    於有所懷疑，而得確信被告確曾犯罪之程度，若未達到此一程度，而有合理懷疑
    之存在時，即無從為有罪之認定（最高法院七十六年臺上字第四九八六號判例）
    。申言之，認定犯罪事實所憑之證據，雖不以直接證據為限，間接證據亦包括在
    內，然而無論直接證據或間接證據，其為訴訟上之證明，須於通常一般之人均不
    致有所懷疑，而得確信其為真實之程度者，始得據為有罪之認定，倘其證明尚未
    達此一程度，而有合理之懷疑存在而無從使事實審法院得有罪之確信時，即應由
    法院為諭知被告無罪之判決（最高法院七十六年臺上字第四九八六號判例）；換
    言之，事實審法院倘已踐行完畢調查證據之程序後，仍無法形成「被告確有該當
    各該構成要件所欲處罰之構成要件事實」之確信時，即應依刑事訴訟法上「罪疑
    利益歸於被告（亦即，倘有懷疑則從被告之利益作解釋）」之證據法則，逕為被
    告有利之認定。
三、訊據被告固不否認曾於前揭時間，在侯硐路一五八號對面經人閒置之建物內，擅
    自拿取瑞三煤礦所有捲揚機心二個、螺絲鋼板乙個等事實，惟堅詞否認有何公訴
    人所指之竊盜犯行，辯稱：案發地點係侯硐路一五八號對面看似無人管理已經倒
    塌廠房，並無圍籬圍住亦無警告標誌說明東西係有主物，中間還有燒垃圾之痕跡
    ，伊以為在草堆中之捲揚機心及螺絲鋼是廢棄物，置放在該建物範圍內之物品，
    且有鏽蝕跡象，伊當時認為所拿取者，應屬他人棄置在該處之破銅爛鐵等語；公
    訴人認被告涉有本起竊盜犯行，則係以被告自白、證人即被害人乙○○之證述、
    卷附照片及贓物認領保管收據為其論據。
四、經查：
  （一）本件案發地點，並非臺北縣瑞芳鎮○○路一五八號之瑞三煤礦廠房，而係侯
        硐路一五八號「對面」無門牌、產權標示之半倒塌建物，此除據被告陳明在
        卷外，並經原審會同被告及被害人乙○○前往現場履勘無訛，製有勘驗筆錄
        在卷可考。是檢察官聲請簡易判決處刑意旨所指被告進入侯硐路一五八號瑞
        三煤礦廠房內行竊乙節，應屬誤會。
  （二）被告於前揭時間，在侯硐路一五八號「對面」無門牌、產權標示之半倒塌建
        物內，未經該棟建物之管領權人即被害人乙○○之同意，旋以徒手方式，擅
        自拿取置放在該建物範圍內之捲揚機心二個、螺絲鋼板乙個等事實，業據被
        告坦認在卷，核與被害人乙○○指述之情節相符，且有贓物認領保管收據正
        本乙紙在卷可參；然按行為非出於故意或過失者，不罰；過失行為之處罰，
        以有特別規定者，為限。刑法第十二條第一項、第二項分別定有明文；而刑
        法第三百二十條第一項、第三百二十一條第一項之普通竊盜、加重竊盜罪名
        ，並無處罰「過失犯」之特別規定，則本罪（普通竊盜罪、加重竊盜罪）之
        成立，行為人主觀上須有不法所有之意圖，且行為人於行為之際，就其所擅
        予拿取之動產係屬他人支配管領或他人所有乙節，在主觀上已經有所認識或
        預見，而仍決意意圖不法之所有，擅自拿取或放任擅自拿取他人支配管領動
        產之結果發生之直接或間接「故意」者，始足當之；倘行為人於著手拿取他
        人管領支配動產之際，就該物係屬他人管領、持有或所有等情節，在主觀上
        均欠缺認識，或行為人雖已預見有此可能，然其心態尚未至放任此一結果發
        生之程度，因無不法所有之意圖，不能以本罪相繩。換言之，本案被告固查
        有未得捲揚機心、螺絲鋼板所有權人或支配管領權人同意而擅自拿取上開捲
        揚機心及螺絲鋼板之事實，惟其行為是否已至竊盜之刑事不法程度，則須綜
        合所有客觀之事證，判定被告主觀上究竟是否具備竊盜他人動產意圖不法所
        有之「故意」而定。茲本件案發地點，除入口處查無鐵門、鐵柱、鐵鍊等防
        閑設施之設置，該建物範圍四周亦查無門牌、產權標誌、禁止進入或警告等
        標語設施；又案發現場目視所及之範圍，大部分均已雜草叢生，其上物品不
        僅四散堆置，甚且查有鏽蝕毀敗痕跡；再者，案發現場雖有類似建物之斷垣
        殘跡，然其部分建物僅殘存孤牆乙面，部分建物屋頂（屋頂之架構為鐵板上
        搭鐵皮浪板）則已坍塌鏽蝕，顯然無法遮風蔽雨；至案發現場目視所及之小
        部分範圍，則另查有堆疊物品焚燒之殘跡，此均據原審會同被告及被害人前
        往現場履勘無誤，製有勘驗筆錄暨現場照片九幀在卷可考。由案發現場之荒
        廢情節研判，客觀上本即難以期待被告或不明內情之人，就該棟建物及其附
        隨之範圍，並未廢棄而仍處於他人支配管領狀態等情節，能於事前有所認識
        ！遑論放置在案發地點內之捲揚機心及螺絲鋼板等物，是否仍為他人支配管
        領之有主物！更何況，現場物品既係四散堆置，復查有鏽蝕毀敗痕跡，此均
        詳見原審前述勘驗結果，則現場物品堆放及保存之方式，實亦與一般人在客
        觀上所能或所常採取之廢棄物處理方式相差無幾，任何具備足以辨別事理能
        力之一般人，自均有可能對本案所有權人或支配管領權人已有放棄其所有權
        或支配管領權之意思乙節，產生合理之懷疑與聯想！此觀之證人即到場處理
        之警員鍾春雄於原審前往現場履勘時，亦到場表示意見稱：「現場看起來確
        像無人看管」等語即明。準此，單憑檢察官所持之前揭論據，自尚無從驟為
        被告主觀上必有意圖不法所有之竊盜「故意」之推論；是被告辯稱其誤以為
        伊所拿取之物品，係屬他人棄置在該處之破銅爛鐵等語，亦查無悖於情理之
        處，而堪可採信。
  （三）至於被告於當場被查獲及移送內勤檢察官訊問時，固對「有無竊取本件物品
        」之問話，答稱：有的；惟被告同時亦有表示不知該等物品是有人的。顯然
        其僅係承認確有拿取捲揚機心二個、螺絲鋼板乙個等事實，但以為是別人棄
        置不要之物，不知該等物品係有人的，尚難認被告於警訊及偵查中已承認竊
        盜之犯行。另新的整套捲揚機心約值四、五十萬元，是供採礦用，因已沒使
        用，本想供日後博物館展示之用，從七十九年休礦後即擺在那裡，一般之人
        拿了只能當廢鐵賣，螺絲鋼板乙個則不值什麼錢，警訊時有大概估算價格，
        被告拿走的只係捲揚機心的部分零件等情，亦據告訴人乙○○於本院訊問時
        指陳甚明。是知，該等捲揚機心，自七十九年放置於該處，迄今已約十四年
        ，除了當廢鐵賣外，已不具何使用價值，參以原審履勘現場所載之現場情況
        ，及目前國人常會對體積、重量較大，已不具重大經濟價值之物品，隨意棄
        置於空曠或廢棄不用之廠區等之情形綜合以觀，被告因之認該等物品為他人
        棄置不要之物，尚屬合情之判斷，不能以該等物品或仍有變賣之價值，即謂
        主人並無拋棄之意。是被告不具不法所有之犯意甚明。
五、綜上研析，檢察官聲請簡易判決處刑所持論據，既尚存在有前述不能排除之有利
    於被告之合理懷疑，而該等物品不足以支撐逕對被告為有罪之認定；此外，復無
    其他積極證據足以證明被告甲○○確有公訴人所指竊盜罪名之犯行，應認不能證
    明被告犯罪，依法自應諭知被告無罪之判決。
六、綜上所述，被告所為並未竊盜之辯解，尚堪採信，原審因而以不能證明被告犯罪
    ，諭知無罪之判決，核無不合。檢察官上訴意旨認被告於當場查獲時，即對警員
    鐘春雄承認行竊，此為鍾春雄結證在案。被告經隨案移送內勤檢察官訊問時，亦
    為相同供述。勘驗現場所見，其牆垣仍在，放置被竊物品之處乃一舊廠房，且該
    等物品既然均可變賣換價，顯然仍有財產價值，主人亦無拋棄之意思，故被告行
    為時對於該等物品並非無主物，應有認識而指摘原判決不當，為無理由，應予駁
    回。
據上論斷，應依刑事訴訟法第三百六十八條，判決如主文。
本案經檢察官沈世箴到庭執行職務。
中　　　華　　　民　　　國　　九十三　　年　　　十　　　月　　 十九 　　日
                              臺灣高等法院刑事第二十一庭
                                  審判長法  官  葉　騰　瑞
                                        法  官  莊　明　彰
                                        法  官  劉　壽　嵩
右正本證明與原本無異。
不得上訴。
                                        書記官  廖　婷　璇
中　　　華　　　民　　　國　　九十三　　年　　　十　　　月　　 二十 　　日
